【裁判字號】    97,上易,2342
【裁判日期】    971202
【裁判案由】    詐欺
【裁判全文】
臺灣高等法院刑事判決                97年度上易字第2342號
上  訴  人  臺灣板橋地方法院檢察署檢察官
被      告  甲○○
選任辯護人  高宏文律師
上列上訴人因被告詐欺案件，不服臺灣板橋地方法院97年度易字
第1506號，中華民國97年7月24日第一審判決（起訴案號：臺灣
板橋地方法院檢察署97年度偵字第8293號），提起上訴，本院判
決如下：
    主  文
上訴駁回。
    理  由
一、本件原聲請簡易判決處刑意旨略以：被告甲○○明知於犯罪
    集團專門蒐集人頭帳戶用以犯罪之社會現象層出不窮之際，
    將銀行帳戶存摺及金融卡出售、出租或提供他人使用，可能
    因此供不法詐騙份子用以詐使他人將款項匯入後，再加以提
    領，並能預見因而幫助他人從事詐欺取財犯罪，竟不違背其
    本意，基於幫助他人詐欺取財之不確定故意，於不詳時、地
    ，將其在中國信託商業銀行股份有限公司（下稱中國信託銀
    行）新莊分行開立之帳號：000000000000號帳戶（下稱系爭
    帳戶）之存摺、金融卡、金融卡密碼等物，交付姓名年籍不
    詳之成年人所屬詐欺集團使用，藉以幫助詐欺集團成員詐欺
    取財之犯行。嗣該詐欺集團人員意圖為自己不法之所有，於
    民國96年12月9日15時許，以電話向被害人丙○○佯稱：可
    代為處理其與妻子之感情問題，使丙○○陷於錯誤，於同日
    17時許依指示匯款新臺幣（下同）5,500元至系爭帳戶。嗣
    丙○○發覺有異報警，而查悉上情。因認被告涉犯刑法第30
    條第1項、第339條第1項之幫助詐欺取財罪嫌云云。
二、按犯罪事實應依證據認定之，無證據不得認定犯罪事實；又
    不能證明被告犯罪者，應諭知無罪之判決；刑事訴訟法第15
    4條第2項、第301條第1項分別定有明文。次按，認定犯罪事
    實所憑之證據，雖不以直接證據為限，間接證據亦包括在內
    ；然而無論直接或間接證據，其為訴訟上之證明，須於通常
    一般之人均不致有所懷疑，而得確信其為真實之程度者，始
    得據為有罪之認定，倘其證明尚未達到此一程度，而有合理
    之懷疑存在時，因而為無罪之判決，尚不得任意指為違法（
    最高法院76年臺上字第4986號判例參照）。再刑事訴訟法第
    161條第1項亦規定，檢察官就被告犯罪事實，應負舉證責任
    ，並指出證明之方法，是檢察官對於起訴之犯罪事實，應負
    提出證據及說服之實質舉證責任，倘其所提出之證據，不足
    為被告有罪之積極證明，或其指出證明之方法，無從說服法
    院以形成被告有罪之心證，基於無罪推定之原則，自應為被
    告無罪判決之諭知（最高法院92年度臺上字第128號判例意
    旨參照）。
三、本件檢察官認被告涉犯幫助詐欺取財罪嫌，係以(一)被害人丙
    ○○於警詢之指述、(二)被害人所提供之存摺影本及中國信託
    銀行96年12月20日中信銀集作字第96510620號函所附客戶資
    料及系爭帳戶之交易明細表，為其論據。訊據被告否認有幫
    助詐欺取財之犯行，辯稱：被告所有系爭帳戶之存摺及提款
    卡，離婚前原係作買賣股票使用，該提款卡係以被告子女之
    出生年月日為密碼，被告前夫乙○○亦知悉該密碼，嗣被告
    與乙○○離婚後，被告仍與小孩居住乙○○父母家，被告因
    接獲銀行通知而去更換帳戶晶片卡，之後一直放置抽屜，乙
    ○○有時會回來探視小孩，可能取走該晶片卡，被告並未交
    付，嗣後被告要拿抽屜第一銀行之提款卡，始發現中國信託
    銀行之晶片卡不在，其根本不知乙○○向丙○○詐欺取財等
    語。
四、經查，據證人即被害人丙○○於原審之證述（見97年度簡字
    第3647號卷第23頁至第26頁）及其存摺影本（見偵查卷第14
    頁），暨中國信託銀行96年12月20日中信銀集作字第965106
    20號函所附客戶資料及系爭帳戶之交易明細表（見偵查卷第
    17頁至第48頁），雖能證明乙○○對丙○○施詐，使丙○○
    陷於錯誤，因而匯款5,500元入被告之系爭帳戶，惟尚不足
    證明被告有幫助乙○○詐欺取財之犯行。此外，乙○○利用
    系爭帳戶轉帳匯款繳付租金，亦據證人即出租人劉煜明於原
    審證述明確（見原審卷第49頁），並有系爭帳戶之交易明細
    表、中國信託銀行97年6月3日中信銀集作字第97506381號函
    所附自動化交易LOG資料、劉煜明上海商業儲蓄銀行之開戶
    資料附卷可稽（見偵查卷第48頁、原審卷第29頁、第30頁、
    第33頁、第34頁）。以上2項系爭帳戶使用情形，足證被告
    之系爭帳戶確係乙○○所使用。被告與乙○○原係夫妻，於
    92年8月14日辦理離婚登記，有被告之戶籍謄本及乙○○之
    個人戶籍資料在卷可考（見偵查卷第54、55頁），基於此關
    係，除非有確切之幫助詐欺證據，否則縱令被告將系爭帳戶
    之存摺及提款卡提供予其前夫使用，仍難遽認提供之一方具
    幫助詐欺之犯意。蓋衡諸一般常情，以夫妻間之認識與信任
    關係，夫妻之一方明知對方非從事詐欺行為之人，通常會認
    為對方將帳戶供合法、日常生活事項之用，難以預料帳戶會
    流進詐欺贓款，成為幫助詐欺工具。準此，本件被告雖可能
    提供存摺及提款卡予其前夫，或知情其前夫使用卻任憑之而
    不收回，然在無積極證據足資證明其知悉或預見前夫乙○○
    可能持以詐欺他人將款項匯入系爭帳戶，自不能僅因被告未
    索回系爭帳戶之存摺及提款卡，即論以幫助詐欺取財罪。
五、檢察官上訴意旨略以：被告曾以刑事聲請狀向原審法院表示
    認罪，並已賠償被害人5,500元達成和解，請求法院從輕量
    刑（見原審卷第42、45頁），若被告確未將系爭帳戶之存摺
    及金融卡交付詐欺集團成員，為何在有選任辯護人之情況下
    ，仍要在法庭上認罪、與被害人和解、賠償，及請求法院從
    輕判決？又被告與乙○○於92年8月14日辦理離婚登記，斯
    時僅有4位密碼之磁條金融卡，並無6至12位密碼之晶片金融
    卡。晶片金融卡係自95年間起始全面換發，且須由本人親自
    持身分證正本及原留印鑑至銀行辦理。又本件詐騙款項係於
    96年12月10日被盜領一空，斯時磁條金融卡已停止使用，被
    告供稱其遺失金融卡之密碼為850830，為6位密碼之晶片金
    融卡，被告以系爭帳戶之存摺及提款卡（即4位密碼之磁條
    金融卡）係於離婚時未從前夫住處帶走等語為辯，不足採信
    。被告為心智成熟之成年人，依其個人之智識及經驗，應可
    預見提供帳戶存摺、金融卡等物供他人使用，有幫助該他人
    從事詐欺取財犯行之可能，被告竟仍將其系爭帳戶之存摺、
    金融卡及密碼等物，均交予他人使用，足見被告對於其提供
    帳戶之行為，主觀上認為縱使因而幫助他人為詐欺取財，亦
    不違反其本意，其有幫助詐欺取財之不確定故意，並不因該
    他人是否為真實姓名年籍不詳之陌生人而有所不同。是原審
    認定事實及適用法律有上述違誤，應撤銷原判決，另為適當
    之判決等語。
六、查被告自始否認有將自己所有之系爭帳戶交付他人使用，本
    件復無積極證據足資證明被告有幫助乙○○詐欺取財之犯行
    ，已說明如前。辯護人對於被告同意與被害人和解賠償被害
    人一事，解釋謂：被告係因對自己所有之系爭帳戶保管不當
    ，而和解金額只有幾千元，始與被害人達成和解等語（見本
    院卷第36頁反面），亦堪稱合乎情理。參以被告於警詢即表
    示其自搬家後，即找不著系爭存摺之情，警方以被害人遭乙
    ○○詐欺相告，被告也坦承乙○○係其前夫，知悉系爭帳戶
    提款卡密碼等情。被告於偵查及原審第一次準備程序仍為相
    同辯解，並不認罪。之後被告雖與辯護人具狀表明願意認罪
    ，惟同時否認其有將銀行帳戶交付他人使用，僅因保管存摺
    及提款卡未當，導致遭人使用，似有幫助他人為違法行為之
    不確定故意，願意受罰等情（見原審第42頁），雖曰認罪，
    惟其內容仍非自白犯罪。足見被告認罪之主張並不能證明其
    有基於不確定故意而將帳戶提供人使用。之後，被告於原審
    審判庭仍為無罪之答辯，以我國刑事訴訟程序，重於真實之
    發現，被告前述一度有意認罪，與其他證據資料相違，當不
    能據以認定被告有罪，檢察官以此為由上訴，即不可採。又
    系爭帳戶雖係被告親自申請換發晶片金融卡，此經被告承認
    ，復有中國信託銀行晶片卡各項業務申請書可稽（見原審卷
    第27、28頁），惟以被告離婚後仍與小孩居住乙○○父母住
    處，乙○○會回去探望之情，實不能排除乙○○未經被告同
    意取用系爭帳戶提款卡，又縱令係被告交付，惟因乙○○並
    非其未深交之輩，此與一般提供帳戶之情形並不相同，亦不
    足認定被告具詐欺之未必故意。本件不能證明被告幫助詐欺
    ，應為無罪之諭知。
七、綜上所述，被告辯稱系爭帳戶之存摺及提款卡，係遭乙○○
    取走後使用，被告並不知乙○○向被害人詐欺取財乙節，並
    非無稽，本院綜合卷證資料，公訴意旨所指被告涉有起訴之
    幫助詐欺犯行，客觀上尚未達於通常一般人均不致有所懷疑
    而得確信其犯罪事實之程度，依「罪證有疑、利於被告」之
    法則，即應作為有利於被告之認定。此外，復查無其他積極
    證據足資認定被告涉有幫助詐欺犯行，揆諸前揭說明，自屬
    不能證明被告犯罪。原審諭知被告無罪之判決，經核尚無違
    誤。檢察官上訴意旨所陳各節，仍無從使本院形成被告有罪
    之心證，檢察官之上訴為無理由，應予以駁回。
據上論斷，應依刑事訴訟法第368條，判決如主文。
本案經檢察官繆卓然到庭執行職務。
中    華    民    國    97    年    12    月    2     日
                  刑事第十三庭  審判長法  官 曾德水
                                      法  官 陳恆寬
                                      法  官 趙文卿
以上正本證明與原本無異。
不得上訴。
                                      書記官 葉金發
中    華    民    國    97    年    12    月    4     日


司法院資訊處製作；財團法人民間司法改革基金會備份。
